【裁判字號】    97,交上訴,12
【裁判日期】    980313
【裁判案由】    業務過失致死
【裁判全文】
臺灣高等法院花蓮分院刑事判決        97年度交上訴字第12號
上  訴  人  臺灣臺東地方法院檢察署檢察官
上  訴  人
即  被  告  丁○○
選任辯護人  吳漢成律師
上列上訴人因業務過失致死案件，不服臺灣臺東地方法院97年度
交訴字第15號中華民國97年10月23日第一審判決（起訴案號：臺
灣臺東地方法院檢察署97年度偵字第422號），提起上訴，本院
判決如下：
    主  文
原判決撤銷。
丁○○從事業務之人，因業務上之過失致人於死罪，處有期徒刑
壹年貳月。
    事  實
一、丁○○係以養殖蝦子販賣為業，平日以駕駛車牌號碼9957-M
    J號（起訴書誤載為車號9957-JN號）自用小貨車在養蝦場內
    裝運載送蝦子，駕駛為其附隨業務，為從事業務之人。其於
    民國96年10月5日下午6時25分許，駕駛上開自用小貨車沿臺
    東縣東河鄉○○○○○路由北往南方向行駛，行經臺11線公路
    140.1公里下坡路段，且與該地產業道路交岔路口時，本應
    注意車前狀況，隨時採取必要之安全措施，且汽車駕駛人駕
    駛汽車行經坡路及因雨、霧視線不清時，應減速慢行，竟於
    颱風來襲，當地下雨、視線不佳之下坡路段，未減速慢行，
    注意車前狀況，作隨時停車之準備，且於遇有行人穿越道路
    時，無論有無交通指揮人員指揮或號誌指示，均應讓行人先
    行通過，而依當時情形，該處柏油路面無缺陷、亦無障礙物
    ，無不能注意之情事，竟疏未注意減速慢行，適行人李洪世
    丹外出旅遊返家，行經上開無號誌交岔路口未注意右方來車
    穿越道路，丁○○駕駛上開自用小貨車竟違規未於視線不良
    之際減速慢行及禮讓行人李洪世丹先行通過，致其駕駛車輛
    撞擊李洪世丹之身體右側，李洪世丹遭撞擊後掉落數公尺外
    之路旁水溝內，受有頭部外傷及肋骨骨折等傷害，經送馬偕
    紀念醫院臺東分院急救後，仍因顱內出血及氣血胸而不治死
    亡。丁○○於前開事故發生後，於犯罪未為有偵查權之機關
    或該管公務員發覺前，主動向警察機關報明其係肇事者，進
    而接受裁判。
二、案經臺東縣警察局成功分局報告臺灣臺東地方法院檢察署檢
    察官偵查起訴。
    理  由
壹、程序部分（證據能力部分）：
（一）按被告以外之人於審判外之言詞或書面陳述，除法律有規
      定者外，不得作為證據；又被告以外之人於審判外之陳述
      ，雖不符合同法第159條之1至第159條之4之規定，但經當
      事人於審判程序同意作為證據，法院審酌該言詞陳述或書
      面陳述作成時之情況，認為適當者，亦得為證據。當事人
      、代理人或辯護人於法院調查證據時，知有第159條第1項
      不得為證據之情形，而未於言詞辯論終結前聲明異議者，
      視為有前項之同意，刑事訴訟法第159條第1項及第159條
      之5分別定有明文。
（二）被告及辯護人除對被告以外之人在警詢所言認無證據能力
      外，對其餘證據均不爭執其證據能力。而檢察官所引甲○
      ○於警詢之供述核與其後於偵查之證述及原審之供述大致
      相符，參以上揭規定所示，甲○○於警詢之供述無證據能
      力。
（三）除上開甲○○之警詢供述外，被告及辯護人於本院準備程
      序對其餘證據均表示同意作為證據而不爭執其證據能力，
      且迄言詞辯論終結前亦未聲明異議，本院審酌此等證據資
      料製作時之情況，並無違法不當及證明力明顯過低之瑕疵
      ，以之作為證據應屬適當，揆諸前開規定，爰依刑事訴訟
      法第159條之5規定，認均有證據能力。
貳、實體部分
一、認定犯罪事實所憑之證據及理由：
（一）道路交通事故調查報告表（一）、（二）、道路交通事故
      現場圖、臺灣臺東地方法院檢察署現場履勘筆錄1份、現
      場照片30張。足以證明事故現場係坡道、彎道，且係被告
      駕車造成本件車禍事故。
（二）被害人李洪世丹係因本件車禍傷重死亡，有臺灣臺東地方
      法院檢察署相驗筆錄、驗斷書、相驗屍體證明書各1份及
      相驗照片等附卷可參。足以證明被害人李洪世丹係因本件
      車禍事故致受有頭部外傷及肋骨骨折等傷害，其後因顱內
      出血及氣血胸不治死亡之事實。
（三）證人即被害人之子甲○○於偵查之證述及原審之供述。足
      以證明被告駕車未注意車前狀況及減速慢行，致撞擊被害
      人李洪世丹，並造成其死亡之事實。
（四）本次車禍經臺灣省花東區車輛行車事故鑑定委員會及臺灣
      省車輛行車事故覆議鑑定委員會鑑定結果，均認被告駕駛
      自用小貨車行經無號誌之交岔路口，未減速慢行，且未暫
      停讓行人先行通過，為肇事主因，有臺灣省花東區車輛行
      車事故鑑定委員會96年11月9日花東區960270案鑑定意見
      書及臺灣省車輛行車事故覆議鑑定委員會96年12月26日府
      覆議字第0966204188號函在卷可稽。被告過失致人於死犯
      行堪以認定。
（五）交通部中央氣象局97年12月10日中象參字第0970013628號
      函及附件。足以證明事故當時係颱風天，天候不佳。再輔
      以卷附事故當時照片及事後現場所拍攝相片，足以認定系
      爭事故現場附近確有岔路，且係彎道之下坡路段，此核與
      被告供述該處係下坡路段相符。故足以認定被告於行經該
      路段時，遇下雨天，視線不良之際即應減速慢行，作隨時
      停車之準備，惟被告當時仍以約該處最高限速之速度行駛
      於上開路段，致肇事，其所為顯有過失。
（六）被告丁○○之供述。其於原審坦承過失致人於死之犯行，
      於本院亦供稱當時確實應該讓死者先行，惟其發現時已太
      晚，及其肇事時確有看到遊覽車，肇事地點為下坡路段等
      語。足以證明被告於視線不佳之路段駕車時，未注意車前
      狀況，致遇狀況時，閃避不及而肇事，其應注意能注意而
      未注意，致肇事，過失行為明確。
（七）查被告持有職業大貨車駕駛執照，有駕駛執照影本在卷可
      按，其有適當之駕駛執照，且平日以載運為業，且係居住
      成功鎮，利用台11線往返臺東縣成功鎮、東河鄉與臺東市
      之間應甚頻繁，對該處路況，除係下坡路段外，並有岔路
      等情甚為熟稔，業據其於原審供述在卷，又依卷附道路交
      通事故調查報告表所載，被告肇事當時係雨夜，視距不佳
      ，且該處柏油路面無缺陷、無障礙物，故被告並無不能注
      意車前狀況及減速慢行之情事，被告竟疏未注意，致發生
      本件車禍，自應負過失責任。又被害人確因本件事故受有
      顱內出血等傷害，送醫後不治死亡等情，亦有上開相驗屍
      體證明書在卷可憑，是被告過失之駕駛行為，與被害人李
      洪世丹死亡之結果間，自具有相當因果關係。其犯罪事證
      明確，犯行洵堪認定。
二、被告辯解及本院認定之理由：
（一）被告辯解：
  １、一般交岔路口若設有號誌，當可自遠方判斷，若未設有號
      誌時，則應依道路交通標誌標線號誌設置規則第22、23條
      規定，於交岔路口前方45公尺至200公尺路旁設警告標誌
      ，提醒用路人前方有無號誌交岔路口，俾便駕駛人減速慢
      行。被告於本件事故當日96年10月5日下午6時25分由北往
      南方向行駛，在駛至上開地點前，並無任何標誌、號誌警
      告駕駛人該地點為無號誌交岔路口 (見偵卷52-60頁之現
      場照片)，且由卷附事故調查報告表所載可知，被告行經
      至該地點，縱使有一無號誌之產業道路交岔路口，但亦無
      從得知，何能以「被告本應注意駕車行經無號誌之交岔路
      口，應減速慢行」之注意義務相繩？本案卷內並無任何證
      據證明事故地點前有任何號誌、警告標誌警告駕駛人前方
      有交岔路口，何能遽以苛責被告須依「駕車行經無號誌之
      交岔路口，應減速慢行」之注意義務？
  ２、尤以現場之視距係屬不良之視距，亦有偵卷所附道路交通
      事故調查報告表 (一)第11項之(2)視距，調查記載為「不
      良、坡道」，被告根本無法在視距不良之坡道對未設置任
      何警告標誌下，知悉前方有「交岔路口」，自無從減速慢
      行，足證被告根未未違反此項注意義務。
  ３、且被害人並非從交岔路口衝出為被告所撞，是在南往北之
      對向車道下遊覽車後，自遊覽車後方突然超越馬路被撞，
      與交岔路口無關，此由卷附偵卷第6頁之交通事故現場圖
      下方肇事經過摘要第一點明白載明「肇事人丁○○…疑因
      天候下雨昏暗視線不良致撞擊東向西奔跑之行人李洪世丹
      造成行人受傷」，並有偵卷第7頁所附之現場圖可稽。
  ４、故鑑定報告之鑑定意見認「丁○○駕駛自用小貨車行經無
      號誌交岔路口未減速慢行」「且未暫停讓行人先行通過，
      為肇事主因」，就鑑定被告具有過失之前提要件為「交岔
      路口」既無標誌、號誌可資警告駕駛人，自無拘束被告之
      理，此一鑑定意見核與事實不符，自非可採 。又鑑定報
      告之鑑定意見認定「被告未暫停讓行人先行通過」亦有違
      法令。蓋道路交通安全規則第103條係以現場為未設行車
      管制號，只單純設置「行人穿越道」時，前進該處應減速
      慢行，應暫停讓行人先行通過，則以汽車行經「行人穿越
      道」為前提要件，不論是何者，均以現場有「行人穿越道
      」時，駕駛人未遵守減速慢行及暫停讓行人先行通過之規
      定，始有違反第103條之適用，但本件現場根本未設有行
      人穿越道之警告標誌，何能以此相繩？道路交通標誌標線
      號誌設置規則中第186條就行人穿越道之設置設有規定，
      本件事故路段前方根本未設有行人穿越道，鑑定意見竟以
      此援為認定被告具有肇事原因之依據，其鑑定依據失所附
      麗。
  ５、本件係被害人李洪世丹從遊覽車後方違規穿越雙黃線侵入
      被告車道，此由甲○○證詞可知，被告遵循車速行駛，在
      颱風天，視線不良，有強風豪雨之時段在視距不良之坡道
      復為遊覽車車身所遮蔽，根本無從閃避。被告自無違反「
      應注意、能注意」之義務。汽車駕駛人對於防止危險發生
      之相關交通法令之規定，業已遵守，並盡相當義務，以防
      止危險發生，始可信賴他人亦能遵守交通規則並盡同等注
      意義務。若因此斸發生交通事故，方得以信賴原則為由免
      除過失責任 (84年台上字第5360號判例意旨參照)。本件
      被告遵循自己車道，按規定時速限制行駛，行經事故現場
      ，並無任何行人穿越道及無號誌交岔路口之警告標誌警告
      被告，自無從以此課以注意義務。反觀被害人在強風豪雨
      當時，從遊覽車下車後快跑通過設有禁止穿越之雙黃線侵
      入被告車道，被告實難以預見。從而被告自得依上開判例
      主張信賴原則免除過失責任。
（二）經查：
  １、系爭肇事地點係在交岔路口，有卷附道路交通事故現場圖
      附卷可參，雖未設有標誌或警告標示，惟並未影響該處係
      交岔路口之事實。且被害人李洪世丹穿越上開路段係一交
      岔路口，雖未設有行人穿越道，惟該處並非雙黃線，而係
      交岔路口之穿越處，亦有卷附相片及道路交通事故調查報
      告表附卷可參，駕駛人對穿越未設置人行穿越道交岔路口
      之行人亦應予以禮讓，此觀諸道路交通安全規則第103條
      第3項之規定自明。
  ２、再依肇事後現場所留跡證，被告駕駛車輛之左大燈零件散
      落在慢車道與交岔路口之中間位置，此外現場並未留有煞
      車痕跡，而死者李洪世丹被撞擊後係倒臥在超過交岔路口
      及路面邊線外約距2公尺及3公尺處之無蓋式水溝內，被告
      所駕駛之車輛則已移動而未在該處，有卷附道路交通事故
      現場圖及相片附卷可參，故可推知被告當時應係在快慢車
      道間駕車，且參以留於現場撞擊後之零件位置，被告應係
      在慢車道上撞擊被害人，而當時車速應甚快，且未及煞車
      ，致被害人遭撞擊後離開路面倒臥於路邊無蓋式水溝內，
      則被告於當時雨天、下坡路段，又係視線不良之際，本應
      注意減速慢行，小心駕駛，應處於得隨時停車之狀態，再
      依被告供稱於撞擊被害人前曾見遊覽車在該處停車，更應
      減速慢行及注意車前狀況，隨時準備停車，竟能注意而未
      注意，仍以該處最高限速（60公里）之速度（依被告供述
      約57公里）行駛於上開路段，完全忽視道路上之狀況，以
      高速下坡疾馳，於距被害人僅約3公尺 (被告供述)之際始
      發現被害人，致煞避不及而肇事，其過失情節甚為明確，
      是其於本院辯稱並無過失云云，核無可採。
  ３、至本件鑑定結果雖僅認被告行經無號誌之交岔路口，未減
      速慢行，並暫停讓行人先行通過，未就被告於視線不良之
      下坡路段，未注意車前狀況減速慢行之過失，惟並不影響
      上開鑑定認定被告為肇事主因之判斷，並予敘明。
  ４、肇事地點係交岔路口，有相片及事故現場圖附卷可參，被
      告雖於本院辯稱不知該處為交岔路口，且未設有任何標誌
      云云，惟被告平日往來既係使用該路段，且知悉該路段有
      甚多岔路，當時天氣惡劣，視線不良，發現死者時已距離
      太近，閃避不及等情，業據其於原審供述甚詳（見原審97
      交易字第22號卷第14頁），顯然其既知悉該路段岔路特別
      多之路況，又於視線不佳之際駕車，尤應注意車前狀況、
      減速慢行，惟竟疏未注意，仍以其所供述之56-57公里之
      車速行駛，致閃避不及而肇事，其所為自有過失。
  ５、再按刑法上所謂業務，係指個人基於其社會地位繼續反覆
      所執行之事務，其主要部分之業務固不待論，即為完成主
      要業務所附隨之準備工作與輔助事務，亦應包括在內。被
      告丁○○於車禍事故發生時係駕駛車牌號碼9957-MJ號自
      用小貨車，上開自用小貨車為KIA廠牌，排氣量2476c.c.
      ，西元2005年5月出廠，框式附水槽，為被告用以在養蝦
      場內裝運蝦子的交通工具等情，業據被告於原審審理中供
      述在卷，並有上開自用小貨車之行車執照及自用小貨車附
      水槽之照片附卷足憑。被告既以養殖蝦子為業，並在養蝦
      場內以上開自用小貨車所附水槽裝運其養殖的蝦子，駕駛
      顯為被告之附隨業務。且依當時到現場處理之警員即證人
      乙○○、丙○○及陳俊吉於原審證詞之內容比對結果，堪
      認被告於車禍發生當時確有載運蝦子，依上揭說明，被告
      於車禍發生當時駕駛自用小貨車之駕車行為，自屬被告附
      隨業務之行為，是被告就本次車禍仍應負特別之注意義務
      。
  ６、又被告上訴聲請調查當天候狀況，辯稱當日有大雨云云，
      經本院向交通部中央氣象局函查結果，96年10月5日曾針
      對柯羅莎颱風發布海上陸上颱風警報，臺東縣全縣均在陸
      上警戒區域範圍內，東河、都蘭自動站於該日18時至19
      時間1小時累積雨量分別為1.5及0毫米，有該局97年12月
      10日中象參字第0970013628號函及附件在卷可參，足證當
      日雖因有颱風侵台，雨量並不大，惟已足以影響行車視線
      ，被告亦坦承當時視線不良，則被告於該天候不佳狀況下
      ，尤應減速慢行，被告於本院訊問時亦供稱當時確有見一
      部遊覽車停車後再開，再參以該處係彎道，並係下坡路段
      ，依上開情況下，被告駕車更應減速慢行，並注意路邊行
      人，惟其竟如入無人之境般，以通常速度行駛於上開路段
      ，事發後並夸言依規定行駛並無任何過失行為云云，其所
      為顯然完全漠視交通安全規則而有過失。
  ７、按汽車行駛時，駕駛人應注意車前狀況，並隨時採取必要
      之安全措施，道路交通安全規則第94條第3項定有明文。
      又汽車駕駛人駕駛汽車行經坡路及因雨、霧視線不清時，
      應減速慢行，道路交通管理處罰條例第44條第1項第3、7
      款定有明文。如前所述，依本件肇事地點，被告車輛撞擊
      被害人之位置係在慢車道上，此有於該處散落物品及被害
      人事後係於路旁水溝內經尋獲等事實可認定，故不論被害
      人當時是否奔跑穿越該路段，其既已越過快速車道而到達
      慢車道，顯然其縱有違規穿越馬路之事實，亦未妨害被告
      行車之安全性，亦即被告若有注意車前狀況，小心駕駛，
      當可注意到該情況，其即應減速慢行，惟被告對眼前已穿
      越該馬路到達慢車道之被害人視若無睹，完全無視車前狀
      況如何，其辯稱應有信賴原則適用云云，完全不足採信，
      惟被告確有未注意車前狀況之嚴重過失甚為明確，上開所
      辯均不可採。
三、論罪科刑及撤銷改判理由：
（一）核被告所為，係犯刑法第276條第2項業務過失致人於死罪
      。
（二）撤銷改判理由：原審認定被告有過失責任，固有所據。被
      告上訴否認有業務過失致死犯行，雖無理由，惟本院依系
      爭車禍事故現場、死者倒臥位置及車輛損壞之情形，認定
      被告疏未注意於下坡及視線不清時應減速慢行之規定，對
      於在道路依規定行駛之車輛及行人危害甚鉅，因而導致本
      件車禍，故檢察官依告訴人請求提起上訴，以被告犯後態
      度不佳，指原審就被告業務過失致死部分所處之刑過輕部
      分，為有理由，自應予撤銷改判。
（三）被告肇事後，等待員警到場處理，並當場陳明自己係肇事
      者，其於有偵查權之員警發覺前開犯行之犯罪人前，自行
      向處理員警申述犯罪事實，並隨同員警到案及接受審判，
      有臺東縣警察局道路交通事故肇事人自首情形紀錄表（見
      相驗偵卷第20頁）附卷可稽，符合自首之規定，爰依刑法
      第62條前段規定，減輕其刑。又刑法第62條所謂自首，祇
      以犯人在犯罪未發覺之前，向該管公務員申告犯罪事實，
      而受裁判為已足，因之，自首者於自首後，縱又為與自首
      時不相一致之陳述，甚至否認犯罪，仍不能動搖其自首效
      力，最高法院88年度臺上字第877號判決意旨可資參照。
      查被告於肇事後，於警員前往現場處理時，主動向警員承
      認其係肇事者，業據證人乙○○於本院證述在卷，是被告
      對於偵查機關尚未發覺之罪自首而願接受裁判，已該當於
      自首之要件，至被告嗣後雖於原審審理時雖曾否認有過失
      ，然依上開最高法院判決意旨，尚無法動搖其自首之效力
      ，仍應依刑法第62條前段之規定予以減輕其刑。
（四）爰審酌被告雖係因疏忽而肇致本次車禍，其參以其過失之
      程度、犯罪後先雖坦承部分犯行，其後於本院則否認於本
      次車禍事故有任何過失責任、態度不佳等情狀，再參以職
      業為經營養蝦場、家庭經濟狀況、前科紀錄，與被害人無
      任何關係，惟於車禍發生迄今尚未與被害人家屬和解及車
      禍之發生被害人亦為肇事次因等一切情狀，量處如主文第
      二項所示之刑，以示懲儆。
據上論斷，應依刑事訴訟法第369條第1項前段、第364條、第299
條第1項前段，刑法第276條第2項、第62條前段，刑法施行法第1
條之1第1項、第2項前段，判決如主文。
本案經檢察官朱秋菊到庭執行職務。
中    華    民    國    98    年    3    月    13     日
                        審判長法  官  何方興
                              法  官  林德盛
                              法  官  王紋瑩
以上正本證明與原本無異。
如不服本判決，應於收受送達後10日內向本院提出上訴書狀，其
未敘述理由者，並得於提起上訴狀後10日內向本院補提理由書（
均須按他造當事人之人數附繕本「切勿逕送上級法院」。
告訴人或被害人如對於本判決不服者，應具備理由請求檢察官上
訴，其上訴期間之計算係以檢察官收受判決正本之日期為準。
                              書記官  陳有信
中    華    民    國    98    年    3     月    13    日
附錄本判決論罪科刑法條：
刑法第276條
因過失致人於死者，處2年以下有期徒刑、拘役或2千元以下罰金
。
從事業務之人，因業務上之過失犯前項之罪者，處5年以下有期
徒刑或拘役，得併科3千元以下罰金。


司法院資訊處製作；財團法人民間司法改革基金會備份。
